臺灣苗栗地方法院刑事判決
110年度訴字第405號
公  訴  人  臺灣苗栗地方檢察署檢察官
被      告  李亞綸





上列被告因加重詐欺等案件，經檢察官提起公訴 （110年度偵字
第3983號），除被告被訴如起訴書附表編號1外，其餘部分被告
於準備程序中就被訴事實為有罪之陳述，經本院合議庭裁定由受
命法官獨任行簡式審判程序，判決如下：
    主  文
李亞綸犯三人以上共同詐欺取財罪，處有期徒刑壹年壹月。
    犯罪事實
一、李亞綸於民國109年2月29日起，加入錢駿(已成年，由本院
    另行審結)及其他真實姓名、年籍不詳之成年人所組成，具
    有持續性、牟利性及結構性之詐欺犯罪組織（下稱本案詐欺
    集團，所涉參與犯罪組織之犯行，現由臺灣桃園地方法院以
    109年度訴字第1129號審理中），擔任本案詐欺集團車手之
    角色，負責持人頭帳戶提款卡提領詐欺所得款項。李亞綸、
    錢駿及其本案詐欺集團其他成年成員，共同意圖為自己不法
    所有，基於3人以上共同詐欺取財及隱匿詐欺犯罪所得去向
    之犯意聯絡，由本案詐欺集團機房成年成員，以如附表所示
    之詐騙方式，對陳仕儒行使詐術，致陳仕儒陷於錯誤，於如
    附表所示之匯款時間，匯款如附表所示之金額至如附表所示
    帳戶(下稱人頭帳戶)內，再由李亞綸依指示，搭乘不知情之
    白牌司機錢緯驊所駕駛車牌號碼000-0000號自用小客車自桃
    園市中壢區南下，並於109年2月29日下午，在苗栗縣○○鎮○○
    路000號全家超商竹南中華店，提領陳仕儒上開匯款後，隨
    即將款項交予本案詐欺集團上手，此方式掩飾詐欺犯罪所得
    之去向。經陳仕儒察覺受騙，始報警處理，而循線查獲上情
    。
二、案經陳仕儒訴由苗栗縣警察局竹南分局報告臺灣苗栗地方檢
    察署檢察官偵查起訴。　　
    理  由
一、本案被告李亞綸所犯者非為死刑、無期徒刑、最輕本刑為3
    年以上有期徒刑之罪或高等法院管轄第一審案件，其於準備
    程序進行中，先就被訴事實為有罪之陳述，經告知簡式審判
    程序之旨，並聽取公訴人、被告之意見後，本院業已依刑事
    訴訟法第273條之1第1項規定，裁定改以簡式審判程序進行
    本案審理。又簡式審判程序之證據調查，依刑事訴訟法第27
    3條之2規定，不受同法第159條第1項、第161條之2、第161
    條之3、第163條之1及第164條至第170條所規定證據能力認
    定及調查方式之限制；再被告對於卷內之各項證據表示無意
    見，同意作為認定事實之證據，故卷內所列各項證據，自得
    作為證據，合先敘明。
二、訊據被告對於上開犯罪事實於警詢、偵查及本院審理中坦承
    不諱（見偵卷第54至60、244頁、本院卷第99、248頁），核
    與證人即告訴人陳仕儒於警詢、證人錢緯驊於警詢及偵訊時
    證述情節大致相符（見偵卷第89至99、229至230頁），並有
    ATM、路口暨超商監視器畫面翻拍照片、人頭帳戶交易明細
    、車輛詳細資料報表、受理各類案件紀錄表、反詐騙諮詢專
    線紀錄表、受理詐騙帳戶通報警示簡便格式表、金融機構聯
    防機制通報單、受理刑事案件報案三聯單等件在卷可稽（見
    偵卷第125至127、131、135至149、153、185至191、197頁
    ），足認被告之自白與事實相符，應堪採信。從而，本案事
    證明確，被告之犯行洵堪認定，應依法論科。
三、論罪科刑：
　㈠洗錢防制法第15條之特殊洗錢罪，係在無法證明前置犯罪之
    特定不法所得，而未能依第14條之一般洗錢罪論處時，始予
    適用。倘能證明人頭帳戶內之資金係前置之特定犯罪所得，
    即應逕以一般洗錢罪論處，自無適用特殊洗錢罪之餘地。例
    如詐欺集團向被害人施用詐術後，為隱匿其詐欺所得財物之
    去向，而令被害人將其款項轉入該集團所持有、使用之人頭
    帳戶，並由該集團所屬之車手前往提領詐欺所得款項得逞，
    檢察官如能證明該帳戶內之資金係本案詐欺之特定犯罪所得
    ，即已該當於洗錢防制法第14條第1項之一般洗錢罪；至若
    無法將人頭帳戶內可疑資金與本案詐欺犯罪聯結，而不該當
    第2條洗錢行為之要件，當無從依第14條第1項之一般洗錢罪
    論處，僅能論以第15條第1項之特殊洗錢罪。另過去實務認
    為，行為人對犯特定犯罪所得之財物或利益作直接使用或消
    費之處分行為，或僅將自己犯罪所得財物交予其他共同正犯
    ，祇屬犯罪後處分贓物之行為，非本條例所規範之洗錢行為
    ，惟依洗錢防制法規定，倘行為人意圖掩飾或隱匿特定犯罪
    所得來源，而將特定犯罪所得直接消費處分，甚或交予其他
    共同正犯，而由共同正犯以虛假交易外觀掩飾不法金流移動
    ，即難認單純犯罪後處分贓物之行為，應仍構成洗錢防制法
    第2條第1或2款之洗錢行為（最高法院108年台上字第1744號
    判決意旨參照）。本案詐欺集團向告訴人施用詐術後，為隱
    匿其等詐欺所得財物之去向，而令告訴人將款項轉入人頭帳
    戶，並由被告前往提領詐欺所得款項後，轉交本案詐欺集團
    上手，依卷附事證已足認定該人頭帳戶內之資金係本案詐欺
    之特定犯罪所得。是核被告所為，係犯刑法第339條之4第1
    項第2款之3人以上共同詐欺取財罪及洗錢防制法第14條第1
    項之一般洗錢罪。
  ㈡詐欺集團為實施詐術騙取款項，並蒐羅、使用人頭帳戶以躲
    避追緝，各犯罪階段緊湊相連，係需多人縝密分工，相互為
    用，方能完成之集團性犯罪，雖各共犯僅分擔其中部分行為
    ，仍應就全部犯罪事實共同負責。被告雖未直接對告訴人施
    以詐術，然其既有自人頭帳戶中提領告訴人所匯款項並轉交
    本案詐欺集團所屬其他成員，且約定從中獲取利得之行為，
    所為係本案詐欺集團犯罪歷程不可或缺之重要環節，且係以
    自己犯罪之意思，並參與構成要件之行為，而屬共同正犯至
    明。是被告與錢駿及本案詐欺集團其他真實姓名及年籍不詳
    之成年人就上開犯行間，有犯意聯絡及行為分擔，應論以共
    同正犯。
  ㈢被告觸犯3人以上共同詐欺取財罪、一般洗錢罪，其各罪之實
    行行為有部分合致，揆諸上揭說明，為想像競合犯，應依刑
    法第55條前段規定，從一重之加重詐欺取財罪處斷。
  ㈣刑法第55條想像競合犯規定：一行為而觸犯數罪名者，從一
    重處斷。但不得科以較輕罪名所定最輕本刑以下之刑。行為
    人係以一個行為同時侵害數法益，成立數罪名。但責任以行
    為為基礎，單一行為僅應負單一罪責；為避免過度評價一行
    為侵害數法益之罪責，該法條明定「從一重處斷」其罪名與
    刑罰之責任，僅處以裁判上之一罪；為防評價不足，該條但
    書則明定所科之刑，有封鎖之效用。是想像競合犯從一重罪
    論處時，已確定憑以處斷之罪名及其法定刑，不另論所犯之
    其他輕罪名與刑罰。關於有無加重或減輕事由，自當從所論
    處之重罪法規範定之；至於想像競合所犯之其他輕罪法規範
    ，另有加重或減輕事由者，如於從一重罪量定其宣告刑時，
    已綜合評價並參酌為量刑因素時，即無評價不足問題，亦無
    須逐一適用各該規定，並論述是否另有所犯輕罪之相關加重
    、減輕事由之必要（最高法院 110年度台上字第5838號判決
    意旨參照）。本院就被告所犯之罪，既已從一重以加重詐欺
    取財罪處斷，依上開說明，爰不再論述被告所犯輕罪部分，
    有無洗錢防制法第16條第2項減輕其刑規定之適用，而僅於
    量定宣告刑時將之合併審酌，以為適當之評價，附此敘明。
　㈤爰審酌被告正值青壯，卻不思以正途賺取所需，竟加入本案
    詐欺集團擔任負責領取詐欺所得款項之車手工作，於領取詐
    欺所得款項後，再將之轉交本案詐欺集團上手，據以隱匿犯
    罪所得之去向，可見其除無視政府一再宣示掃蕩詐欺集團之
    決心，造成告訴人之財產損失，破壞社會秩序及社會成員間
    之互信基礎外，更製造金流斷點，破壞金流秩序之透明穩定
    ，妨害國家對於犯罪之追訴與處罰，致使告訴人遭騙款項及
    財物益加難以尋回而助長犯罪，所為殊值非難。雖被告迄今
    尚未賠償告訴人或達成和解，惟念及被告於偵查及本院審理
    時均坦承犯行（就所犯一般洗錢罪部分，符合洗錢防制法第
    16條第2項規定）、節省有限之調查資源，並參以被告就本
    案犯行與本案詐欺集團其他成員間之分工情節及階層地位，
    兼衡犯罪之動機、目的、手段、分工、遭詐騙之人數及數額
    ，暨被告於審理時自承之智識程度、家庭生活經濟狀況（見
    本院卷第250至251頁）等一切情狀，量處如主文所示，以期
    相當。
四、沒收部分：
　㈠犯罪所得，屬於犯罪行為人者，沒收之，刑法第38條之1第1
    項前段定有明文。有關共同正犯犯罪所得之沒收、追繳或追
    徵，應就各人所分得者為之。又所謂各人「所分得」，係指
    各人「對犯罪所得有事實上之處分權限」，法院應視具體個
    案之實際情形而為認定：倘若共同正犯各成員內部間，對於
    不法利得分配明確時，應依各人實際分配所得沒收（最高法
    院104年度台上字第3937號判決意旨參照）。查被告於本院
    審理時供稱：其未實際領到報酬等語（見本院卷第248頁）
    ，而卷內復無積極證據證明被告保有自人頭帳戶領出之贓款
    ，尚難認被告就本案有犯罪所得，自無從宣告沒收、追徵。
　㈡洗錢防制法第18條規定「犯第14條之罪，其所移轉、變更、
    掩飾、隱匿、收受、取得、持有、使用之財物或財產上利益
    ，沒收之；犯第15條之罪，其所收受、持有、使用之財物或
    財產上利益，亦同（第1項）。以集團性或常習性方式犯第1
    4條或第15條之罪，有事實足以證明行為人所得支配之前項
    規定以外之財物或財產上利益，係取自其他違法行為所得者
    ，沒收之（第2項）。對於外國政府、機構或國際組織依第2
    1條所簽訂之條約或協定或基於互惠原則，請求我國協助執
    行扣押或沒收之案件，如所涉之犯罪行為符合第3條所列之
    罪，不以在我國偵查或審判中者為限（第3項）。」關於犯
    罪行為人犯洗錢防制法第14條之罪，其所掩飾之財物本身僅
    為洗錢之標的，難認係供洗錢所用之物，故洗錢行為之標的
    除非屬於前置犯罪之不法所得，而得於前置犯罪中予以沒收
    者外，既非本案洗錢犯罪之工具及產物，亦非洗錢犯罪所得
    ，尤非違禁物，尚無從依刑法沒收規定予以宣告沒收，自應
    依上開第18條第1項前段規定予以宣告沒收。此規定係採義
    務沒收主義，祇要合於前述規定，法院即應為相關沒收之諭
    知，然該洗錢行為之標的是否限於行為人者始得宣告沒收，
    法無明文，是倘法條並未規定「不問屬於犯罪行為人與否均
    沒收」時，自仍以屬於被告所有者為限，始應予沒收。本案
    被告並未保有所提款項，業據被告供述在卷（見本院卷第24
    9頁），故提領款項並非被告所有，亦非在其實際掌控中，
    則被告就此部分犯罪所收受、持有之財物本不具所有權及事
    實上管領力，依法自無從沒收其該次所提領之全部金額。
據上論斷，依刑事訴訟法第273條之1第1項、第299條第1項前段
，洗錢防制法第14條第1項，刑法第11條前段、第28條、第339條
之4第1項第2款、第55條前段，刑法施行法第1條之1第1項，判決
如主文。
本案經檢察官廖倪凰提起公訴，檢察官彭郁清到庭執行職務。 
　　　　
中　　華　　民　　國　　111 　年　　3 　　月　　31　　日
                  刑事第三庭  法　官　許文棋
以上正本證明與原本無異。
如不服本判決應於收受判決後20日內向本院提出上訴書狀，並應
應敘述具體理由。其未敘述上訴理由者，應於上訴期間屆滿後20
日內向本院補提理由書(均須按他造當事人之人數附繕本)「切勿
逕送上級法院」。告訴人或被害人如對本判決不服者，應具備理
由請求檢察官上訴，其上訴期間之計算係以檢察官收受判決正本
之日期為準。　　　　　　　　　
   　　                   　　書記官　陳彥宏
中　　華　　民　　國　　111 　年　　3 　　月　　31　　日
附錄本案論罪科刑法條：
洗錢防制法第14條
有第二條各款所列洗錢行為者，處7年以下有期徒刑，併科新臺
幣5百萬元以下罰金。
前項之未遂犯罰之。
前二項情形，不得科以超過其特定犯罪所定最重本刑之刑。
中華民國刑法第339條之4
犯第339條詐欺罪而有下列情形之一者，處1年以上7年以下有期
徒刑，得併科1百萬元以下罰金：
一、冒用政府機關或公務員名義犯之。
二、三人以上共同犯之。
三、以廣播電視、電子通訊、網際網路或其他媒體等傳播工具，
    對公眾散布而犯之。
前項之未遂犯罰之。

【附表】
告訴人 詐騙方式 (民國) 匯款時間 (民國) 匯款金額 (新臺幣) 匯入帳戶 陳仕儒 本案詐欺集團成員於109年2月29日17時28分許，致電陳仕儒，佯稱網路購物設定錯誤，致陳仕儒陷於錯誤而匯款。 109年2月29日18時44分許 16987元 中華郵政股份有限公司帳號000-00000000000000號帳戶